【裁判字號】    95,上更(二),76
【裁判日期】    951030
【裁判案由】    偽造有價證券
【裁判全文】
臺灣高等法院高雄分院刑事判決      95年度上更(二)字第76號
    上  訴  人  臺灣高雄地方法院檢察署檢察官
    上  訴  人
    即  被  告  乙○○
    選任辯護人  柳聰賢  律師
上列上訴人因被告偽造有價證券案件，不服臺灣高雄地方法院89
年度訴字第2603號中華民國90年1 月31日第一審判決（起訴案號
：臺灣高雄地方法院檢察署88年度偵字第30005 號、89年度偵字
第1119號），提起上訴，判決後，經最高法院第二次發回更審，
本院判決如下：
    主  文
原判決撤銷。
乙○○共同連續意圖供行使之用，而偽造有價證券，處有期徒刑
年貳月。偽造之發票人丙○○名義簽發第一商業銀行潮州分行
，八十六年三月十二日期，面額新台幣佰萬元之支票壹張（支
票號碼ＫＢ0000000號），及偽造之發票人丙○○名義簽
發第一商業銀行潮州分行，八十六年三月三日期，面額新台幣
佰貳拾萬元之支票壹張（支票號碼ＫＢ0000000號），均
沒收。
    事  實
一、乙○○於民國（下同）83年間，連續向甲○○詐借現款新台
    幣（下同）300 萬元（詐欺部分已經判處罪刑確定），得款
    後即避不見面，至85年11月間某日，與甲○○偶遇，經甲○○要求，乃簽發面額共300萬元之本票3張搪塞，到期日分別
    為86年1月10日、2月10日及3月10日，然前2張本票到期均未
    兌現，甲○○乃打電話要求乙○○給予保障，乙○○為安撫
    甲○○，及為週轉使用，竟基於概括之犯意，於86年2 月10
    日後之某日，在屏東縣萬巒鄉○○村○○路53號其父丙○○
    住處，竊取保險箱內丙○○所有第一商業銀行潮州分行第02
    58-1號帳號，號碼KB0000000 號、KB0000000 號空白支票各
    1 張（竊盜部分未經其父丙○○告訴），並在該保險箱內盜
    用丙○○所有之印章（非該支票印鑑章），得手後，即意圖
    供行使之用，乙○○先在上開住處，盜用丙○○所有之非印
    鑑章蓋於號碼KB0000000 號支票上，另盜用丙○○所有之印
    鑑章蓋於KB0000000 號空白支票，並在不詳處所，與一不詳
    姓名之成年人，基於共同犯意之聯絡，由該不詳姓名成年人
    在前揭KB0000000 號空白支票上，填載金額新台幣300 萬元
    整，票面日期86年3 月12日，而偽造丙○○簽發該支票，並
    於86年2 月10日後之某日，持該偽造之支票至高雄市○○○
    路甲○○住處附近之車上，交付與甲○○而行使之。又乙○○復連續於86年2 月10日後之二星期，在上開住處，偽造發
    票人丙○○名義簽發第一商業銀行潮州分行，86年3 月3 日
    期，面額新台幣320 萬元之支票1 張（支票號碼KB0000000
    號），交付他人而行使之。嗣於86年3 月11日，丙○○經第
    一商業銀行潮州分行告知有前述KB0000000 號支票提示，始
    知上情。
二、案由被害人甲○○告訴及臺灣高雄地方法院檢察署檢察官簽
    分偵查起訴。
    理  由
甲、程序方面：
一、刑事訴訟法第159 條之4 第1 款固規定：除顯有不可信之情
    況外，公務員職務上製作之紀錄文書、證明文書，亦得為證
    據。賦予公文書具有證據適格之能力，作為傳聞證據之除外
    規定，但其前提要件定為「除顯有不可信之情況外」，尚加
    有「紀錄」、「證明」之條件限制，亦即須該公文書係得作
    為被告或犯罪嫌疑人所涉犯罪事實嚴格證明之紀錄或證明者
    ，始克當之，倘不具此條件，即無證據適格可言。又同條第
    3 款所定之「其他於可信之特別情況下所製作之文書」，則
    係指與上揭公文書及同條第2 款之業務文書具有同類特徵，
    且就該文書製作之原因、過程、內容、功能等加以判斷，在
    客觀上認為具有特別可信性，適於作為證明被告或犯罪嫌疑
    人所涉犯罪事實存否及其內容之文書而言。如不具此特性，
    亦無證據適格可言。司法警察機關派出所製作之工作日誌，
    其內容固載有被害人報案之內容及被告或犯罪嫌疑人涉嫌之
    事實，但其本質上，乃係單純依被害人陳述被害之情形加以
    記錄所製作之文書，而非屬於通常職務上為紀錄或證明某事
    實以製作之文書，且就其製作之性質觀察，無特別之可信度
    ，對於證明其移送之被告或犯罪嫌疑人所涉犯罪事實，並不
    具嚴格證明之資格，自無證據能力，因此辯護人爭執屏東縣
    警察局內埔分局赤山派出所之工作日誌無證據能力，並非無
    理由，故該工作日誌不能資為認定被告犯罪之憑據。
二、刑事訴訟法第42條第1 項規定：「勘驗，應製作勘驗筆錄，
    記載實施之年、月、日及時間、處所並其他必要之事項」，
    同法第165 條第1 項復規定：「卷宗內之筆錄及其文書可為
    證據者，審判長應向當事人、代理人、辯護人或輔佐人宣讀
    或告以要旨」，是法院實施勘驗，應作成勘驗筆錄，如援引
    該勘驗結果作為判決之基礎，審判長即應向當事人、代理人
    、辯護人或輔佐人宣讀或告以要旨。本院前審94年11月1 日
    審理時之勘驗筆錄，當庭勘驗「邱文南詐欺案所附0000000
    號16萬元、0000000 號10萬元、0000000 號10萬元支票筆跡
    與0000000 號300 萬元支票不同。」，有該勘驗筆錄附於本
    院上更(一)卷第144頁足憑，依本院前審筆錄之記載，已就上
    揭勘驗情形及其結果，制作勘驗筆錄，本院於審判期日復告
    知當事人及辯護人前開勘驗結果，命渠等為辯論，本院踐行
    之訴訟程序，並無違誤，其有證據能力甚明，自可作為論罪
    科刑適用法律之基礎，辯護人爭執本院前審94年11月1 日勘
    驗筆錄無證據能力，尚有誤會。
三、按證人、鑑定人依法應具結而未具結者，其證言或鑑定意見
    ，不得作為證據，刑事訴訟法第158 條之3 定有明文。稽其
    立法理由乃在擔保該證言或鑑定意見，係據實陳述或公正誠
    實之可信性，故未依法具結者，依證據絕對排除法則，當然
    無證據能力，而不得作為證據，自不得因當事人於審判程序
    之同意，逕認該未經具結之證言或鑑定意見，亦得作為證據
    ，此於適用同法第159 條之5 第2 項所定「視為有前項之同
    意」之情形者，亦應受上揭第158 條之3 規定之限制（最高
    法院94年度台上字第3277號判決意旨參考）。本件檢察官未
    令證人甲○○於陳述前具結而為陳述，且查無依法不得令其
    具結之情形，是上開證人甲○○於偵查中之證言即無證據能
    力。但證人甲○○於原審90年1 月16日審判時作證，既經審
    判長告知具結之意義，且令其具結，有該結文附於原審卷第
    58頁足考，自有證據能力，被告之辯護人以該證詞未經具結
    ，故無證據能力，似有誤會。
乙、實體方面：
一、訊據上訴人即被告乙○○否認偽造有價證券，辯稱：我父親
    丙○○的支票，是放在保險箱，我們家人都可以開，印章是
    在保險箱內拿的，我故意蓋不同印章，並未填寫金額及日期
    ，因甲○○逼得很緊，甲○○是說要作擔保的等語。
二、經查：
（一）被告乙○○持上述偽造之KB0000000 號、面額300 萬元之
      支票，交與告訴人甲○○時，支票上已載明日期及金額等
      情，已據告訴人甲○○於原審中指訴綦詳，並有該紙偽造
      之支票正、反面影本及退票理由單各1 紙附卷可稽（見88
      年度偵字第30005 號卷第6 頁、89年度偵字第1119號卷第
      44 頁） ，又本件2 張偽造支票之簽發，未經丙○○同意
      ，亦據丙○○於偵查中證述屬實，丙○○因遺失上述2 張
      支票，而向臺灣屏東地方法院聲請公示催告，復有該院86
      年度催字第156 號公示催告影本1 紙附卷可按（見同上卷
      第43 頁 、第44頁）。
（二）被告乙○○於本院供稱：上述KB0000000 號、面額300 萬
      元之支票上「丙○○」印文，係我本人所蓋，因甲○○逼
      債甚緊，我故意蓋錯章等語（見本院上訴卷第29頁、本院
      上更(二)卷第185 頁），而該支票上「丙○○」印文，並非
      丙○○所有之支票印鑑章，亦非其所蓋，已據證人丙○○
      於臺灣屏東地方法院86年度潮簡字第558 號給付票款事件
      審理中及偵查中陳明，有該案筆錄影本可憑（附見89年度
      偵字第1119號卷第13頁、第31頁背面），且證人丁○○於
      本院95年10月16日審理時亦結證稱：（KB0000000 號）支
      票上所蓋之印章，是我家的沒錯，我曾經看過等語（見本
      院上更(二)卷第100 頁），而該支票上之印文究竟何來？被
      告所述不一，先稱：我拿取該張支票時已蓋有「丙○○」
      印文，是我父親自己蓋的，他蓋錯了等語（見89年度偵字
      第1119號卷第7 頁背面），後於原審時改稱：支票上「丙○○」印文，是我誤取保險箱另1 顆「丙○○」印章所蓋
      用等語（見原審卷第40頁），因此尚無積極證據證明該印
      文為被告所偽造或利用他人所偽造甚明。被告乙○○自承
      之所以交付上述KB0000000 號、面額300 萬元之支票與甲○○，係因所簽發面額共300 萬元之本票3 張，前2 張到
      期未兌現，經告訴人甲○○之逼討，而用作擔保等情，因
      被告乙○○已簽發300 萬元之本票交付給告訴人，而本票
      屆期未獲兌現，再交付丙○○之支票與告訴人甲○○，不
      論係用以擔保，或用以清償，因本票債權數額確定，告訴
      人甲○○要無收受空白支票之可能，被告乙○○亦無交付
      空白支票任由告訴人甲○○填載金額及日期之理，應認告
      訴人甲○○指訴被告乙○○交付時支票上之金額及日期均
      已記載完畢，較為真實可採。
（三）證人丙○○之空白支票，係放於保險箱，簽發支票之印鑑
      章，則另由被告之母丁○○與支票分開保管，避免同時遺
      失之風險，此為證人丙○○於原審時證述屬實（見原審卷
      第17頁、第18頁），且被告乙○○家中之經濟之權仍掌握
      在被告之母丁○○之手，並未分家，家中生意所收帳款，
      仍交由丁○○統籌處理等情，分據證人丁○○、被告之兄
      林端賜、大嫂盧惠琴、二嫂陳枝香於原審證述明確（見原
      審卷第38頁、第39頁）。被告乙○○家中經濟之權既統一
      掌於其母丁○○之手，作為家中生意支付工具之支票，焉
      有任由家中之人隨意簽發之理，且印章既由丁○○保管，
      更可見支票之簽發，須經丁○○之同意，而非家中之人均
      可任意簽發。又被告乙○○如有權簽發其父丙○○之支票
      ，丙○○要無於知悉上開偽造之支票提示時，即向派出所
      報案被告乙○○竊取其支票之理？且丙○○在民事請求給
      付票款時，辯稱：系爭支票是被乙○○所盜取，被盜開，
      有到內埔分局赤山派出所報案等語，況且丙○○於該民事
      案件，法院亦認定其所有之支票係被被告乙○○所盜用，
      無庸負連帶責任，而判決丙○○勝訴確定在案，有臺灣屏
      東地方法院86年度潮簡字第558 號民事判決1 份附於88年
      度偵字第30005 號卷第8 頁至第11頁足憑。果真丙○○有
      同意被告乙○○簽發本件系爭支票，為何丙○○於給付票
      款事件能勝訴確定，無須連帶負票款之責任？是證人丙○○、丁○○、林端賜、盧惠琴、陳枝香事後所證被告乙○○可簽發丙○○之支票等語，無非係事後迴護被告之詞，
      均不足採。
（四）被告乙○○否認上開KB0000000 號、面額300 萬元之支票
      之金額及日期為其填載，並指稱為告訴人甲○○所偽造等
      語。惟經本院前審勘驗被告乙○○及甲○○當庭書寫之筆
      跡，與該張支票之筆跡均不相同，此有該偽造之支票及被
      告與甲○○當庭書寫之筆跡可資比對（見本院上訴審卷證
      物袋內甲○○之筆跡，與300 萬元支票正本筆跡）。又被
      告乙○○詐騙告訴人之現款於前，又故意蓋用非支票之印
      鑑章於該支票上，則其顯為圖事後卸責，而委由不詳姓名
      成年人填載金額及日期，已甚明確。又被告乙○○另辯稱
      ：系爭支票上金額、日期為告訴人甲○○所書寫，其字跡
      與之前我向邱文南所借用交予甲○○，由甲○○填載之2
      張支票（票號0000000 、0000000 號）上之字跡相同，並
      請求命甲○○提供日常筆跡、系爭支票連同卷內上開邱文
      南名義之支票，送請鑑定系爭支票上之字跡是否為甲○○
      所書寫云云。經本院前審命告訴人甲○○提出平日筆跡，
      告訴人甲○○於本院前審陳稱：我原服務於五洲汽車公司
      ，於84年間離職，而五洲汽車公司已於90年間結束營業，
      已無留下任何文件，又我於87年間搬家時清除很多舊物，
      如今也找不到舊有書寫之文件資料，搬家後伊改用電腦處
      理文書，無法再找到舊有手寫之文件資料等語，此有告訴
      人甲○○陳報狀可憑（見本院上更(一)卷第130 頁以下），
      而該86年度偵字第3820號邱文南詐欺案所附0000000 號10
      萬元、0000000 號10萬元、0000000 號16萬元3 張支票之
      筆跡，經本院前審勘驗與本件系爭KB0000000 號、300 萬
      元支票之筆跡，經肉眼目視比對，其筆法、寫法、佈局、
      神韻均不相符，有該4 張支票可資比對（見本院上更(一)卷
      證物袋內支票及第155 頁以下支票影本），亦有本院前審
      94 年11 月1 日勘驗筆錄可憑，該4 張支票經目視比對筆
      跡既已不符，且本院依照鑑定機關之要求，令被告及告訴
      人當庭書寫有關之字體，及請求被告及告訴人提供案發當
      時平日書寫之資料，但被告及告訴人均無法提供，因此就
      有關資料再送請法務部調查局鑑定結果仍無法鑑定，有該
      局95 年5月11日調科貳字第09500214500 號函及95年8 月
      31日調科貳字第09500401770 號函各1 份附於本院卷第61
      頁、第85頁足考。是本件系爭票號KB0000000 號、面額30
      0 萬元支票之筆跡應非告訴人甲○○所填載，亦可確定。
      則被告乙○○竊取其父丙○○之空白支票，又為敷衍告訴
      人甲○○，再委由不知情之不詳姓名成年人偽刻丙○○之
      印章蓋用，因非印鑑章而退票，已甚明確。按支票之金額
      及日期，係支票必要記載之事項，被告乙○○自己不予填
      載，而委由不詳姓名成年人書寫，則該不詳姓名成年人知
      情而與被告乙○○有共同犯意，灼然可見。
（五）告訴人甲○○因被告乙○○交付之面額共300 萬元之本票
      3 紙，前2 紙本票屆期未兌現，乃打電話與被告乙○○聯
      絡，為告訴人所陳明，依告訴人提出並為被告乙○○承認
      為其簽發之3 紙本票所載日期，前2 張本票之到期日，為
      86年1 月10日及同年2 月10日，有該本票3 紙附卷可按。
      是告訴人與被告乙○○聯絡係在86年2 月10日第2 張本票
      屆期後之某日甚明。被告乙○○供承接獲告訴人要求後1
      星期，始在丙○○住處拿取丙○○之支票使用，並即自行
      駕車至甲○○之高雄市○○○路住處前，在其車上將支票
      交與甲○○等情，足見被告乙○○係於86年2 月10日後之
      某日，竊取其父之空白支票，及盜蓋其父所有之非印鑑章
      ，然後與一不詳姓名之成年人共同偽造丙○○之KB000000
      0 號、面額300 萬元之支票使用無疑。
（六）被告乙○○因詐騙告訴人甲○○之現款，涉犯詐欺取財罪
      ，其後經告訴人甲○○之催討，先簽發本票抵付，本票屆
      期未兌現，而再偽造本案支票敷衍，則本案之偽造支票，
      與先前之詐欺取財罪，顯無方法、目的之牽連關係，該詐
      欺取財罪，雖經判處罪刑確定，其效力仍不及於本案之偽
      造有價證券犯行，被告乙○○辯稱偽造支票與前判決確定
      之詐欺取財罪，有方法、結果之牽連關係為該詐欺案判刑
      效力所及云云，亦非可採。
（七）被害人丙○○因KB0000000 號、KB0000000 號2 張支票遭
      被告盜開，印章未失竊等情，已據其於偵查及原審時證述
      甚詳，並有經退票之該紙KB0000000 號、86年3 月3 日、
      面額32 0萬元支票原本在原審卷第66頁可憑，且被告於本
      院前審審理時坦承有簽發該張支票等語（見本院上更(一)卷
      第144 頁），足證被告乙○○亦有偽造該紙KB0000000 號
      、86年3 月3 日、面額320 萬元支票無誤，然該支票之印
      文確實係印鑑章，該張支票之發票日及金額既為被告所偽
      造，故無一併送請鑑定之必要，最高法院此次發回更審指
      摘未一併送請鑑定，應無必要，併此敘明；然該支票之印
      文經核對結果確實係印鑑章，且為發票人丙○○所承認，
      故該印文為被告所盜蓋甚明，更足以佐證被告偽造上開
      0000000 號支票時，明知其所盜蓋之印章並非印鑑章，為
      了搪塞告訴人甲○○而出此下策，應足認定。又被告雖同
      時竊取上開2 紙空白支票，及分別盜蓋不同之印章於支票
      上，但支票金額、日期，則相隔約2 星期之久分別偽造後
      持之行使交給不同之人收受，可見被告係基於概括犯意連
      續偽造有價證券，堪以認定。
（八）被告乙○○雖另辯稱：因做生意路號有向我父親借用一銀
      潮州分行之0000000 、0000000 、0000000 、0000000 、
      0000000 、0000000 、0000000 、0000000 、0000000 、
      0000000 、0000000 號等支票，可見我父親有同意我使用
      支票云云，惟查此部分11紙支票既係向其父丙○○所借用
      ，所以丙○○並未就此部分11紙支票向警方報失竊，也未
      就此11紙支票向法院辦理遺失之公示催告，此與本件因失
      竊而被偽造之2 張KB0000000 、KB0000000 號支票特別有
      向警方報失竊及向法院辦理遺失之公示催告者不同，故前
      述11紙支票之借用，仍不能用以證明被告乙○○未竊取及
      偽造本件2 張KB0000000 、KB0000000 號支票，故被告乙○○此部分有借用其父之其他支票之辯解，仍不能為其有
      利之證明。
（九）綜上所述，足見被告乙○○上開所辯，顯係卸責之詞，殊
      無足採。本案事證明確，被告連續偽造有價證券犯行，均
      堪認定。
三、查被告乙○○意圖供行使之用，而偽造有價證券之支票，持
    以行使，核被告所為，係犯刑法第201 條第1 項之偽造有價
    證券罪。被告乙○○偽造KB0000000 號、面額300 萬元之支
    票，以及偽造KB0000000 號面額320 萬元之支票，均係盜用
    丙○○之印章。被告盜用印章為偽造有價證券之部分行為，
    不另論罪。被告乙○○偽造支票後持以行使，其行使之低度
    行為，應為偽造之高度行為所吸收，僅論以偽造有價證券罪
    。被告乙○○與一不詳姓名成年人共同偽造KB0000000 號、
    面額300 萬元之支票之有價證券行使，2 人彼此間互有犯意
    聯絡及行為分擔，此部分被告應成立共同正犯，公訴意旨認
    被告乙○○係單獨偽造該紙KB0000000 號支票，與事證未合
    ，惟尚不影響被告乙○○之刑責。查被告乙○○行為後，94
    年1 月7 日立法院修正三讀通過之刑法，經總統於94年2 月
    2 日公布，自95年7 月1 日施行，修正後之刑法刪除第56條
    關於連續犯之規定。而連續犯之刪除雖非犯罪構成要件之變
    更，但顯已影響行為人刑罰之法律效果，自屬法律有變更，
    依新法第2 條第1 項規定，比較新、舊法結果，仍應適用較
    有利於被告之行為時法律即舊法論以連續犯（最高法院95年
    第8 次刑事庭會議決議參照）。被告乙○○先後2 次偽造前
    述KB0000000 號、面額300 萬元之支票及KB0000000 號、面
    額320 萬元之支票2 次犯行，時間緊接，反覆實施，顯係基
    於概括之犯意，所犯又係構成要件相同之罪，應依連續犯之
    規定，論以一罪。被告乙○○偽造KB0000000 號、面額320
    萬元之支票部分雖未據起訴，惟此部分與起訴部分有連續犯
    裁判上一罪關係，依刑事訴訟法第267 條規定，亦為起訴效
    力所及，本院自得一併審究。
四、原審以被告乙○○罪證明確，因予論罪科刑，固非無見；惟
    查：（一）原判決事實認定被告乙○○係單獨偽造該KB0000
    000 號、面額300 萬元之支票，理由欄又謂被告乙○○授權
    甲○○填載以完成發票行為，亦無解其於偽造支票罪責等情
    ，未明確認定事實；且原判決認定被告乙○○為偽造該張支
    票而委由不知情之不詳姓名成年人偽造印章，為間接正犯，
    均有未洽。（二）被告乙○○尚另有偽造KB0000000 號、面
    額320 萬元之支票犯行，原審對此未予審究，亦有未洽。（
    三）被告乙○○行為後，94年1 月7 日立法院修正三讀通過
    之刑法，經總統於94年2 月2 日公布，自95年7 月1 日施行
    ，修正後之刑法刪除第56條關於連續犯之規定，原判決未及
    比較適用，猶有未當。檢察官上訴意旨，以被告乙○○犯罪
    後毫無悔意，亦未賠償被害人之損害，僅判處有期徒刑2 年
    過輕等情，為有理由；被告乙○○上訴意旨，仍執前詞，否
    認偽造支票犯罪，指摘原判決不當，雖無理由，然原判決既
    有上開可議之處，自屬無可維持，應由本院將原判決予以撤
    銷改判。爰審酌被告乙○○詐騙告訴人甲○○之財物於先，
    不思籌款償還，又偽造其父支票敷衍塞責，犯罪後飾詞圖卸
    ，毫無悔意，態度欠佳，其偽造支票2 張，面額均甚鉅等一
    切情狀，爰量處有期徒刑3 年2 月。偽造之上開支票2 張，
    均依刑法第205 條規定，宣告沒收。
據上論斷，應依刑事訴訟法第369條第1項前段、第364條、第299
條第1 項前段，刑法第2 條第1 項、第28條、第201 條第1 項、
第205 條，修正前刑法第56條、罰金罰鍰提高標準條例第1 條前
段，判決如主文。
本案經檢察官陳建年到庭執行職務。
中    華    民    國    95    年    10    月    30    日
                  刑事第二庭    審判長法  官  林正雄
                                      法  官  陳啟造
                                      法  官  黃壽燕
以上正本證明與原本無異。
如不服本判決應於收受本判決後10日內向本院提出上訴書狀，其
未敘述上訴理由者，並得於提起上訴後10日內向本院補提理由書
狀（均須按他造當事人之人數附繕本）「切勿逕送上級法院」。
中    華    民    國    95    年    10    月    30    日
                                      書記官  王婉蓉
附錄本件判決論罪科刑法條：
刑法第201 條第1 項
  意圖供行使之用，而偽造、變造公債票、公司股票或其他有價
  證券者，處3 年以上10年以下有期徒刑，得併科3,000 元以下
  罰金。


司法院資訊處製作；財團法人民間司法改革基金會備份。
